# Probability Inequalities {.ineq}

```{r}
#| echo: false
#| message: false
#| fig-align: center
#| fig-cap: "Figure: 급성 백혈병 환자의 유전자 발현 정도 데이터."
#| out-width: 70%
#| fig-height: 3
#| fig-weight: 2
#| view-distance: 10

library(tidyverse) 
library(DescTools)
library(showtext)
library(dplyr)
library(ggplot2)

```

## 왜 concentration inequality가 필요한가?

-   출처: [Concentration Inequalities](https://gclinderman.github.io/blog/probability/2018/01/07/concentration-inequalities.html)

```{=html}
<!--
https://gclinderman.github.io/blog/probability/2018/01/07/concentration-inequalities.html
-->
```
-   [High-Dimensional Probability](https://www.math.uci.edu/~rvershyn/papers/HDP-book/HDP-book.html) 책에 있는 동전 던지기 예제 생각

-   $i$번째 동전던지기: 앞면이 나오면 1, 뒷면이 나오면 0인 Bernoulli random variable로 간주 가능

-   $N$번 던졌을 때 나온 앞면의 수: $S_N = \sum_i X_i$

-   de Moivre-Laplace theorem (Binomial의 CLT) $$
    Z_N \stackrel{D}{\rightarrow}\mathcal{N}(0,1)
    $$ 이때 $$
    Z_N  = \frac{S_N - N_p}{\sqrt{Np (1-p)}}
    $$

```{r}
#| echo: false
#| message: false
#| warning: false
#| fig-align: center
#| fig-cap: "Figure: CLT 묘사."
#| out-width: 70%
#| fig-height: 3
#| fig-weight: 2
#| view-distance: 10

ns = c(10,20,50,1000) #Number of coin flips 
p <- 0.5; # It's a fair coin
test_size <- 10000; #Number of times we will simulate the experiment.
toplots <- data.frame();
for (ni in 1:length(ns)){
  n <- ns[ni]
  S_N <- rbinom(n=test_size,size=n,prob=p); # Simulating the experiment by drawing from a binomial distribution
  Z_N <- (S_N-n*p)/sqrt(p*(1-p)*n)
  Z <- rnorm(test_size)
  toplot <- data.frame(x= c(Z_N,Z),
                       group=c(rep("# of Heads",test_size),rep("Normal Distribution",test_size)), 
                       N=rep(n,test_size))
  toplots <- rbind(toplots,toplot)
}
ggplot() + geom_density(data=toplots, aes(x=x,color=group)) +facet_wrap(~N,scales="free")+theme(legend.title  = element_blank(), panel.background = element_blank(), legend.position = "bottom") + xlab("")

```

**Q**. $N$번 시행 시 $\frac{3}{4}$이상 앞면이 나올 확률을 구하고 싶다.

-   Gaussian density는 exponential decay하는데, $Z_N$이 분포수렴하는 속도는 훨씬 느림

-   CLT의 quantitative version인 Berry-Essen CLT를 보면 $$
    |P\{Z_n \geq t\} - P\{Z \geq t\} | \leq \frac{C}{\sqrt{N}}
    $$ 이때 $C$는 상수이며, convergence의 order가 $\frac{1}{\sqrt{N}}$임을 (아래 그림에 녹색으로 표시) 확인 가능

```{r}
#| echo: false
#| message: false
#| warning: false
#| fig-align: center
#| fig-cap: "Figure: Berry-Essen bound와 empirical difference."
#| out-width: 70%
#| fig-height: 3
#| fig-weight: 2
#| view-distance: 10

p=.5
ns = c(seq(from=10,to=1000, by=10))
empirical_diff <- rep(-1,length(ns)) 
test_size = 1000;
for (ni in 1:length(ns) ){
  n <- ns[ni]
  
  # We want to estimate P{Z_N > t}, and we know that S_N ~ binom(n,p). To use
  # the CDF of S_N, we need to rescale t P{Z_N > t} = P{ S_N > t(\sqrt(p(1-p)N))+ Np}
  ts <- seq(from=-3,to=3,by = 0.1) 
  ts_ <- ts*(sqrt(p*(1-p)*n))+n*p 
  Z_N_gt_t = 1-pbinom(ts_,size = n,prob=p) 
  g_gt_t = 1-pnorm(ts)
  empirical_diff[ni] <- max(abs(Z_N_gt_t - g_gt_t)); # LHS of our inequality
}

berry_esseen <- predict(lm(empirical_diff ~ I(ns^-0.5))) # Let's fit a curve 1/sqrt(N) to compare
toplot <- data.frame(ns=c(ns,ns), probability= c(empirical_diff,berry_esseen),
                     group=c(rep("Empirical Difference",length(ns)),rep("Berry Esseen Bound",length(ns))))
ggplot(toplot, aes(x=ns, probability, color=group)) +geom_line(aes(linetype=group),size=2)+theme(legend.title  = element_blank(), legend.position = "bottom") + xlab("")

```

## Markov inequality

::: {#thm-markovineq}
## Markov inequality

음이 아는 확률변수 $X$에 대해 $$
P\{ X\geq t\} \leq \frac{E[X]}{t}
$$
:::

::: {.callout-tip collapse="true"}
## Proof

확률공간 $(\Omega, \Sigma, P)$을 생각하자. $$
EX = \int X dP \geq \int_{\{X\geq t\}} X dP \geq t \int_{\{X\geq t \}}dP \geq t\cdot P\{ X\geq t\}
$$
:::

::: callout-note
## Remark

-   마르코프 bound는 매우 약한 (즉 true probabilty로의 수렴이 느린) bound

-   그러나 $X$에 대한 제약조건이 없음 (기댓값 계산 필요, 음이 아닌 확률변수)
:::

## Chebyshev inequality

::: {#thm-chevyshevineq}
## Chebyshev inequality

어떤 확률변수 $X$에 대해 $$
P\{|X-E(X)|\geq t \}\leq \frac{\text{Var}(X)}{t^2}
$$
:::

::: {.callout-tip collapse="true"}
## Proof

$|X-E(X)|\geq t$를 제곱한 후 마르코프 부등식을 적용 $$
P\{ |X-E(X)|^2 \geq t^2\} \leq \frac{E[(X-E(X))]^2}{t^2} = \frac{\text{Var}(X)}{t^2}
$$
:::

::: callout-note
## Remark

-   체비세프 부등식을 쓰려면 분산이 정의되어야 함
:::

## Hoeffding’s Inequality

-   (드디어) $\sum_i X_i$에 대한 exponential bound를 줌

-   그러나 독립 가정이 필요

-   단순한 케이스로 먼저 $X_1, \ldots, X_N$이 symmetric Bernoulli라고 하자. 이는 즉 반반의 확률로 1 또는 -1을 갖는 확률변수

::: {#thm-hoeffdingbernoulli}
## Symmetric Bernoulli에서의 Hoeffding's inequality

$X_1, \ldots, X_N$이 symmetric Bernoulli 확률변수라고 하자. 어떤 $t\geq 0$에 대해 $a \in \mathbb{R}^n$이 존재해 $$
P\{ \sum_{i=1}^N a_i X_i \geq t \} \leq \exp \Big( - \frac{t^2}{2\|a\|^2} \Big)
$$
:::

::: {.callout-tip collapse="true"}
## Proof

마르코프 부등식을 적용하면 다음과 같다. $$
P\{ \sum_{i=1}^N a_i X_i \geq t \} = P \{ \exp (\lambda \sum_{i=1}^N a_i X_i) \geq e^{\lambda t} \} \leq e^{-\lambda t}E\{ \exp (\lambda \sum_{i=1}^N a_i X_i) \}
$$ 독립성에 의해 다음과 같다. $$
E\{ \exp (\lambda \sum_{i=1}^N a_i X_i) \} = E \{ \prod_{i=1}^N \exp (\lambda a_i X_i)  \} = \prod_{i=1}^N E\{ \exp (\lambda a_i X_i)\}
$$ $X_i$를 $1/2$의 확률로 -1과 1을 갖는 확률변수라고 제한했으므로, 위의 기댓값을 쉽게 구할 수 있다. $$
E\{ \exp (\lambda a_i X_i)\} = \frac{e^{\lambda a_i }+ e^{-\lambda a_i}}{2}\leq e^{\lambda^2 a_i^2 / 2}
$$ 지수함수의 테일러 급수 전개를 이용하면 $$
e^{x}=\sum_{k=0}^{\infty}\frac{x^k}{k!},\quad{} \frac{e^{x}+e^{-x}}{2} =\sum_{k=0}^{\infty}\frac{x^{2k}}{(2k)!}, \quad{} e^{x^2/2}=\sum_{k=0}^{\infty}\frac{x^{2k}}{2^k k!},\quad{} \Longrightarrow\quad{} \frac{e^{x}+e^{-x}}{2} \leq e^{x^2/2}.
$$ $\|a\|^2=1$이라 두고 위의 결과를 대입해보자. $$
P\{ \sum_{i=1}^N a_i X_i \geq t \} \leq e^{-\lambda t}(\prod_{i=1}^N e^{\lambda^2 a_i^2/2})\leq e^{-\lambda t}(e^{\lambda^2 \sum_{i=1}^N a_i^2/2}) = e^{-\lambda t}(e^{\lambda^2/2}) = e^{\lambda^2/2 - \lambda t}.
$$ 위의 부등식은 모든 $\lambda$에 대해 성립하고, $\lambda=t$일 때 최소화된다. 따라서 $$
P\{ \sum_{i=1}^N a_i X_i \geq t \} \leq e^{-t^2/2}.
$$ 따라서, homogeneity에 의해 $\|a\|=1$을 가정하면 다음과 같다. $$
P \{ \sum_{i=1}^N \frac{a_i}{\| a\|}X_i \geq \frac{t}{\|a\|} \} \leq e^{-\frac{t^2}{2\|a\|^2}}.
$$
:::

$X_i$가 1 또는 0을 갖는 베르누이 확률변수라고 할 때, $Y_i = 2(X_i - \frac{1}{2})$로 놓으면 $Y_i$는 symmetric Bernoulli 확률변수임 $$
P\{ \sum_i X_i > t\} = P \{ \sum_i (\frac{Y_i}{2}+ \frac{1}{2}) > t \} = P\{\sum_i Y_i > 2t - N \} \leq \exp (-\frac{(2t-N)^2}{2N})
$$ 여기서 $a=\begin{bmatrix} 1,1,\ldots, 1 \end{bmatrix}$로 두면 $\|a\|_2^2=N$이 된다. 따라서 $$
P\{\sum_i X_i > \frac{3N}{4} \}\leq \exp (- \frac{(\frac{3N}{2}-N)^2}{2N}) = \exp (-\frac{N}{8})
$$

```{r}
#| echo: false
#| message: false
#| warning: false
#| fig-align: center
#| fig-cap: "Figure: Chebyshev와 Hoeffding bound의 비교."
#| out-width: 70%
#| fig-height: 3
#| fig-weight: 2
#| view-distance: 10

library(ggplot2)
library(patchwork) # devtools::install_github("thomasp85/patchwork")
p=.5
ns = c(seq(from=10,to=100, by=10))
chebyshev_upper_bounds <- 4/ns;
hoeffding_upper_bounds <- exp(-ns/8 )
empirical_upper_bounds <- rep(0,length(ns))
test_size = 1E7;
for (ni in 1:length(ns) ){
  n <- ns[ni]
  expvec <- rbinom(n=test_size,size=n,prob=p);
  empirical_upper_bounds[ni] <- (sum(( expvec - n*p) > n/4 ))/test_size;
}

toplot <- data.frame(ns=c(ns,ns,ns), probability= c(empirical_upper_bounds, chebyshev_upper_bounds, hoeffding_upper_bounds),
                     group=c(rep("Empirical",length(ns)),rep("Chebyshev",length(ns)), rep("Hoeffding",length(ns))))
g_linear <- ggplot(toplot, aes(x=ns, probability, color=group)) + geom_line()  +xlab("N")+ theme(legend.title = element_blank(), legend.position = "bottom")
g_log <- ggplot(toplot, aes(x=ns, probability, color=group)) + geom_line()  + scale_y_log10() +xlab("N") + theme(legend.title = element_blank(), legend.position = "bottom")
g <- g_linear + g_log
g

```

::: {#thm-hoeffdingineq}

## Hoeffding's inequality

$X_1, \ldots, X_N$이 독립인 확률변수이고, $X_i \in [m_i, M_i]$ almost surely라고 하자. 그러면 어떤 $t>0$에 대해 $$
P \{\sum_{i=1}^N (X_i - E(X_i))\geq t \} \leq \exp (- \frac{2t^2}{\sum_{i=1}^N (M_i - m_i)^2})
$$
:::

::: {.callout-tip collapse="true"}
## Proof

앞에서처럼 $\lambda$를 곱하고 제곱근을 취한 다음 마르코프 부등식을 이용한다 $$
\begin{align*}
P\{\sum (X_i - E(X_i)) \geq t \} &= P \{\exp (\lambda \sum (X_i - E(X_i)))\geq e^{\lambda t} \}\\
&\leq E \{\exp (\lambda \sum (X_i - E(X_i)))\} e^{-\lambda t}\\
&= \prod_i E\{\exp (\lambda (X_i - E(X_i))) \}e^{-\lambda t}.
\end{align*}
$$ 그러면 기댓값의 bound만 찾아주면 된다. 여기서는 $X_i$와 독립인 copy인 $X_i'$를 생각하는 **symmetrization** 기법을 이용한다. $$
\begin{align*}
E\{\exp (\lambda \sum (X_i - E(X_i)) ) \} &= E\{\exp (\lambda \sum (X_i - E(X_i')) ) \} \\
&= E_{X_i} \{ \exp (E_{X_i'} \lambda \sum (X_i - X_i')) \}\\
&\leq E_{X_i} E_{X_i'} \{ \exp (\lambda \sum (X_i - X_i')) \}\\
&= E\{ \exp (\lambda \sum (X_i - X_i')) \}.
\end{align*}
$$ 여기서 exponential이 convex이므로 Jensen의 부등식을 적용하였다. 여기서 $X_i - X_i'$는 0 근처에서 symmetric이고 이것의 분포는 $S(X_i - X_i')$와 같다. 이때 $S$는 -1, 1을 동일한 확률로 갖는 **Rademacher variable**이다. $$
\begin{align*}
E\{\exp (\lambda \sum (X_i - E(X_i)) ) \} &\leq E_{X_i,X_i'} \{ E_S \exp (\lambda \sum S(X_i - X_i')) \}\\
&\leq E_{X_i,X_i'} \{ \exp (\lambda^2 (X_i - X_i')^2/2) \}\\
&\leq \exp (\lambda^2 (M_i - m_i)^2/2).
\end{align*}
$$ 이때 첫 번째 부등식은 exponential의 테일러 전개를, 두 번째 부등식은 $X_i$의 boundedness를 이용하였다. $$
\begin{align*}
P\{\sum (X_i - E(X_i)) \geq t \} &=  \prod_i E\{\exp (\lambda (X_i - E(X_i))) \}e^{-\lambda t}\\
&= \prod_i \exp (\lambda^2 (M_i - m_i)^2/2)e^{-\lambda t}\\
&= \exp (\lambda^2 \sum_i (M_i - m_i)^2/2 -\lambda t)\\
&\leq \exp (\frac{2t^2}{\sum_i (M_i -m_i)^2}).
\end{align*}
$$ 여기서 마지막 부등식은 exponent를 최소화하는 $\lambda$를 잡았다.
:::

## Chernoff Bounds

-   베르누이 확률변수에 대한 Hoeffding bound는 $p=0.5$일 때에는 잘 작동하지만, 작거나 큰 $p$에 대해서는 잘 작동하지 않음

-   $X_i \sim \text{Bernoulli}(p)$라고 하고 $S_N = \sum_{i=1}^N X_i$라고 두자. 그리고 Hoeffding의 부등식을 이용하여 $S_N > 10pN$의 bound를 구해보자. $$
    P \{ \sum_i X_i > 10pN \} = P\{ \sum_i X_i - pN > 9pN \}\leq \exp (-\frac{2(9pN)^2}{N}) = \exp (-182p^2 N).
    $$ 식을 보면 Binomial random variable이 평균보다 9배 클 확률의 bound를 계산함

```{=html}
<!--
- $n=10, p=0.5$이면 
-->
```
::: {#thm-chernoffineq}
## Chernoff inequality

$X_1, \ldots, X_N$이 모수 $p_i$를 갖는 독립인 베르누이 확률변수라 하자. $S_N = \sum_i X_i$이고 $\mu = E(S_N)$이라고 하자. 그러면 $t>\mu$에 대해 $$
P \{ S_N \geq t \} \leq \exp (-\mu) \Big( \frac{e\mu}{t} \Big)^t.
$$
:::

::: {.callout-tip collapse="true"}
## Proof

다시 $\lambda$를 곱하고 마르코프 부등식을 적용하자. $$
P\{ S_N \geq t \} \leq E\{ \exp (\lambda \sum_{i} X_i) \}e^{-\lambda t} = \prod_i E\{ \exp (\lambda X_i) \}e^{-\lambda t}.
$$ $1+x \leq e^{x}$라는 부등식을 이용하면 다음과 같다. $$
P\{ S_N \geq t \} \leq  e^{\lambda}p_i + (1-p_i) = 1 + (e^{\lambda} - 1)p_i \leq \exp (p_i (e^\lambda - 1)).
$$ 이것을 정리하면 다음과 같다. $$
\begin{align*}
P\{ S_N \geq t \} &\leq \prod_i \exp (p_i (e^\lambda -1))e^{-\lambda t}\\
&\leq \exp \Big( (e^\lambda - 1)\sum_i p_i \Big) e^{-\lambda t}\\
&\leq \exp ((e^{\lambda}-1)\mu) e^{-\lambda t}.
\end{align*}
$$ 여기서 $\lambda$를 고를 수 있는데, $\lambda = \log (t/mu)$로 잡으면 다음과 같다. $$
\begin{align*}
P\{ S_N \geq t \} &\leq \exp \Big( (\frac{t}{\mu}-1)\mu \Big) \Big( \frac{\mu}{t} \Big)^t\\
&= \exp (t-\mu) \Big( \frac{\mu}{t} \Big)^t\\
&=\exp (-\mu) \Big( \frac{e\mu}{t} \Big)^t.
\end{align*}
$$
:::

-   다시 앞 예제에 Chernoff 부등식을 적용하면 $$
    P \{\sum_i X_i > 10pN \} \leq \exp (-p N) \Big( \frac{epN}{10pN}\Big)^{10pN} = \exp (-p N) \Big( \frac{e}{10}\Big)^{10pN}.
    $$

```{r}
#| echo: false
#| message: false
#| warning: false
#| fig-align: center
#| fig-cap: "Figure: Hoeffding과 Chernoff bound의 비교."
#| out-width: 70%
#| fig-height: 3
#| fig-weight: 2
#| view-distance: 10

require(ggplot2)
library(patchwork) # devtools::install_github("thomasp85/patchwork")
p=.01
ns = c(seq(from=10,to=100, by=10))
chernoff_upper_bounds <- exp(-p*ns)*((exp(1)/10))^(10*p*ns);
hoeffding_upper_bounds <- exp(-(2*(9*p)^2*ns) )
empirical_upper_bounds <- rep(0,length(ns))
test_size = 5E7;
for (ni in 1:length(ns) ){
  n <- ns[ni]
  expvec <- rbinom(n=test_size,size=n,prob=p);
  empirical_upper_bounds[ni] <- (sum( expvec > 10*n*p ))/test_size;
}

toplot <- data.frame(ns=c(ns,ns,ns), probability= c(empirical_upper_bounds, chernoff_upper_bounds, hoeffding_upper_bounds),
                     group=c(rep("Empirical",length(ns)),rep("Chernoff",length(ns)), rep("Hoeffding",length(ns))))
g_linear <- ggplot(toplot, aes(x=ns, probability, color=group)) + geom_line()  +xlab("N")+ theme(legend.title = element_blank(), legend.position = "bottom")
g_log <- ggplot(toplot, aes(x=ns, probability, color=group)) + geom_line()  + scale_y_log10() +xlab("N") + theme(legend.title = element_blank(), legend.position = "bottom")
g <- g_linear + g_log
g

```

## Gaussian tails and MGF

-   출처: [High-Dimensional Statistics Lecture Notes](https://ocw.mit.edu/courses/18-s997-high-dimensional-statistics-spring-2015/a69e2f53bb2eeb9464520f3027fc61e6_MIT18_S997S15_Chapter1.pdf)

-   $X$가 Gaussian일 때 pdf $$
    p(x) = \frac{1}{\sqrt{2\pi \sigma^2}} \exp \Big( - \frac{(x-\mu)^2}{2\sigma^2} \Big), \quad{} x \in \mathbb{R}
    $$

-   Bounded support: $P(|X-\mu|\leq 3\sigma)$ 등의 확률 구할 때 사용

::: {#prp-gaussiantail}
## Gaussian의 tail probability

$X\sim \mathcal{N}(\mu, \sigma^2)$일 때 $t>0$에 대해 $$
P(|X-\mu | >t) \leq \sqrt{\frac{2}{\pi}}\frac{e^{-\frac{t^2}{2\sigma^2}}}{t}.
$$
:::

## Sub-Gaussian

-   출처: [Concentration Inequalities](https://gclinderman.github.io/blog/probability/2018/01/07/concentration-inequalities.html)

-   앞서 Chernoff appraoch로 얻어지는 tail bound의 form은 MGF의 growth rate에 depend됨을 암

-   따라서 tail bound study에서는 확률변수들을 MGF에 따라 분류하는 것이 자연스러운 생각

::: {#def-subgaussian}
## Sub-Gaussian

어떤 확률변수 $X\in \mathbb{R}$이 $E(X)=0$이고 이것의 MGF가 $$
E[\exp (sX)] \leq \exp \Big( \frac{\sigma^2 s^2}{2} \Big), \forall s \in \mathbb{R}
$$ 일 때 $X \sim \text{subG}(\sigma^2)$이라고 한다.
:::

::: callout-note
## Remark

-   Sub-Gaussian random variable은 클래스가 큼
:::

## Sub-Exponential

-   $X\sim \text{Lap}(1)$과 같이 $$
    P(|X|>t)=e^{-t},\quad{} t\geq 0
    $$ Gaussian보다 꼬리가 두꺼운 경우는 어떻할 것인가?

-   Laplace의 MGF: $$
    E[e^{sX}] = \frac{1}{1-s^2},\quad{} \text{if } |s|<1.
    $$

::: {#def-subexponential}
## Sub-Exponential

어떤 확률변수 $X\in \mathbb{R}$이 $E(X)=0$이고 이것의 MGF가 $$
E[e^{sX}] \leq e^{s^2 \lambda^2 / 2}, \quad{} \forall |s| \leq \frac{1}{\lambda}
$$ 일 때 $X \sim \text{subE}(\lambda)$라고 한다.
:::

## Bernstein's inequality

::: {#thm-bersteinineq}
## Berstein's inequality

어떤 확률변수 $X_1, \ldots, X_n$이 독립이고 $E(X_i) = 0$이며 $X_i \sim \text{subE}(\lambda)$인 확률변수라고 하자. 그러면 $t>0$에 대해 $$
P(\overline{X} >t) \vee P(\overline{X} < -t) \leq \exp \Big[ - \frac{n}{2}\Big(\frac{t^2}{\lambda^2}\wedge \frac{t}{\lambda} \Big) \Big] .
$$
:::
