# The Law of the Iterated Logarithm {.lil}

```{r}
#| echo: false
#| message: false
#| fig-align: center
#| fig-cap: "Figure: 급성 백혈병 환자의 유전자 발현 정도 데이터."
#| out-width: 70%
#| fig-height: 3
#| fig-weight: 2
#| view-distance: 10

library(tidyverse) 
library(DescTools)
library(showtext)
library(dplyr)
library(ggplot2)

```

## The Law of the iterated logarithm (LIL)

::: {#thm-lil}
## Hartman and Wintner LIL

```{=html}
<!--
Gut Thm 9.1.2.
-->
```
-   $X, X_1, X_2, \ldots$가 mean 0, variance $\sigma^2 <0$을 갖는 i.i.d. 확률변수들이라고 하고 $S_n = \sum_{k=1}^n X_k, n\geq 1$이라고 하면 $$
    \lim\sup_{n\rightarrow\infty} (\lim\inf_{n\rightarrow\infty}) \frac{S_n}{\sqrt{2\sigma^2 n \log \log n}} = +1 (-1) \quad{} \text{a.s.}
    $$ {#eq-lil}

-   이를 간단히 쓰면 $$
    \lim\sup_{n\rightarrow\infty} \frac{|S_n|}{\sqrt{2\sigma^2 n \log \log n}} = 1 \quad{} \text{a.s.}
    $$

-   역으로 만약 $$
    P\Big( \lim\sup_{n\rightarrow\infty} \frac{|S_n|}{\sqrt{n \log \log n}} < \infty \Big) >0
    $$ 이면 $E(X^2)<\infty$, $E(X)=0$, (@eq-lil) 이 성립
:::

::: callout-tip
## Remark

```{=html}
<!--
https://mathoverflow.net/questions/132388/intuition-of-law-of-iterated-logarithm
-->
```
왜 하필 $\log \log n$이라는 생각이 들 수도 있는데, 어떤 사람들은 normal distribution의 density에 $\exp (-x^2/2)$가 있어서 이 효과를 상쇄하려면 대략 $\sqrt{\log \log n}$을 쓰는 것으로 이해해 볼 수도 있음
:::

한편, @thm-lil 과 같은 상황에서 체비세프 부등식을 적용하면 $$
P\Big( \Big\vert \frac{S_n}{\sqrt{2\sigma^2 n \log \log n}}  \Big\vert > \varepsilon \Big)\leq \frac{1}{2\varepsilon^2 \log \log n} \stackrel{n\rightarrow \infty}{\rightarrow} 0
$$ 이기 때문에 $$
\frac{S_n}{\sqrt{2\sigma^2 n \log \log n}} \stackrel{p}{\rightarrow} 0 \quad{} \text{as }n \rightarrow \infty
$$ 즉, $\frac{S_n}{\sqrt{2\sigma^2 n \log \log n}}$는 0으로 확률수렴한다.

그러나 sample-wise, path-wise (a.s. 관점에서)로는 $-1$과 $1$ 사이에서 진동한다.

## R 코드

@Haigh2013 의 Example 6.21

**Q**. Long-run behaviour of sums

**Q**. $n$이 증가함에 따라 $S_n /\sqrt{n}$의 fluctuations의 size는?

### Simulation setting

-   $Y_n \stackrel{\text{indep}}{\sim} U(0,1)$

-   $X_n = Y_n \sqrt{12} - \sqrt{3}$, so that $X_n \stackrel{\text{i.i.d.}}{\sim} U(-\sqrt{3}, \sqrt{3})$: 이렇게 하면 $E(X_n)=0, \text{Var}(X_n)=1$이 됨

-   $S_n = X_1 + \cdots X_n$

```{=html}
<!--
- $S_n$에 대해 우리가 아는 사실들:
    + $S_n/n$은 $n$이 커질수록 $0$에 가까이 있음(remain close to zero) (SLLN)
    + $S_n/\sqrt{n}$은 $n$이 커질수록 $S_n /\sqrt{n} \stackrel{d}{\rightarrow}\mathcal{N}(0,1)$ (CLT)
    + 
-->
```
```{r}
#| echo: false
#| message: false
#| warning: false
#| fig-align: center
#| fig-cap: "Figure: (a) Random sums. (b) CLT. (c) LIL. (d) LLN."
#| out-width: 70%
#| fig-height: 8
#| fig-weight: 8
#| view-distance: 10

#n <- 1000000
#n.rep <- 100
#X_vec <- runif(n=n*n.rep, min=-sqrt(3), max=sqrt(3))
#X <- matrix(X_vec, nrow=n, ncol=n.rep)
#S <- apply(X, 2, cumsum)
#ind <- unique(round(10^(seq(0,6,by=0.01))))
#result <- list()
#result$X <- X[ind,]; result$S <- S[ind,]; result$ind <- ind
#saveRDS(result, "LIL.RDS")
result <- readRDS("LIL.RDS"); S <- result$S
ind <- unique(round(10^(seq(0,6,by=0.01))))

par(mfrow=c(2,2))

plot(ind, S[,1], type='n', log='x', xaxt='n', xlim=c(1,1000000), ylim=c(-3000,3000),
     xlab="n", ylab=expression(S[n]), main=expression(paste("(a) ", S[n])))
for(j in 1:100){
  lines(ind, S[,j], col=j)
}
lines(ind[-c(1:2)], sqrt(2*ind[-c(1:2)]*log(log(ind[-c(1:2)]))), lty=3, lwd=4, col=2)
lines(ind[-c(1:2)], -sqrt(2*ind[-c(1:2)]*log(log(ind[-c(1:2)]))), lty=3, lwd=4, col=2)
axis(1, at = c(1E0, 1E1, 1E2, 1E3, 1E4, 1E5, 1E6), labels = c("1", "10", expression(10^2), expression(10^3), expression(10^4), expression(10^5), expression(10^6)))

plot(ind, S[,1]/sqrt(ind), type='n', log='x', xaxt='n', xlim=c(1,1000000), ylim=c(-4,4),
     xlab="n", ylab=expression(S[n]/sqrt(n)), main=expression(paste("(b) CLT, ", S[n]/sqrt(n))))
for(j in 1:100){
  lines(ind, S[,j]/sqrt(ind), col=j)
}
abline(h=qnorm(0.01), lty=3, lwd=4, col=2)
abline(h=-qnorm(0.01), lty=3, lwd=4, col=2)
axis(1, at = c(1E0, 1E1, 1E2, 1E3, 1E4, 1E5, 1E6), labels = c("1", "10", expression(10^2), expression(10^3), expression(10^4), expression(10^5), expression(10^6)))

plot(ind[-c(1:2)], S[-c(1:2),1]/sqrt(ind[-c(1:2)]*log(log(ind[-c(1:2)]))), type='n', log='x', xaxt='n', xlim=c(1,1000000), ylim=c(-7.5,7.5),
     xlab="n", ylab=expression(S[n]/sqrt(n*log(log(n)))), main=expression(paste("(c) LIL, ", S[n]/sqrt(n*log(log(n))) )))
for(j in 1:100){
  lines(ind[-c(1:2)], S[-c(1:2),j]/sqrt(ind[-c(1:2)]*log(log(ind[-c(1:2)]))), col=j)
}
abline(h=sqrt(2), lty=3, lwd=4, col=2)
abline(h=-sqrt(2), lty=3, lwd=4, col=2)
axis(1, at = c(1E0, 1E1, 1E2, 1E3, 1E4, 1E5, 1E6), labels = c("1", "10", expression(10^2), expression(10^3), expression(10^4), expression(10^5), expression(10^6)))

plot(ind, S[,1]/ind, type='n', log='x', xaxt='n', xlim=c(1,1000000), ylim=c(-2,2),
     xlab="n", ylab=expression(S[n]/n), main=expression(paste("(d) LLN, ", S[n]/n)))
for(j in 1:100){
  lines(ind, S[,j]/ind, col=j)
}
lines(ind[-c(1:2)], sqrt(2*log(log(ind[-c(1:2)]))/ind[-c(1:2)]), lty=3, lwd=4, col=2)
lines(ind[-c(1:2)], -sqrt(2*log(log(ind[-c(1:2)]))/ind[-c(1:2)]), lty=3, lwd=4, col=2)
axis(1, at = c(1E0, 1E1, 1E2, 1E3, 1E4, 1E5, 1E6), labels = c("1", "10", expression(10^2), expression(10^3), expression(10^4), expression(10^5), expression(10^6)))

```

### Results

-   그림에 대한 추가 설명(참고로 모든 그림의 `x`축은 `log`-스케일이다):

    -   

        (a) $n$이 커짐에 따라 random sums $S_n$이 어떻게 되는지 보여줌, 점선은 $\pm \sqrt{2 n \log \log n}$

    -   

        (b) (CLT) $n$이 커짐에 따라 $S_n/\sqrt{n}$은 standard Gaussian으로 분포수렴, 점선은 $\pm \mathcal{N}^{-1}(0.01)$ (분위수)

    -   

        (c) (LIL) $n$이 커짐에 따라 $S_n/\sqrt{n\log \log n}$은 $[-\sqrt{2}, \sqrt{2}]$ 사이에 존재, 점선은 $\pm \sqrt{2}$

    -   

        (d) (SLLN) $n$이 커짐에 따라 $S_n/n \rightarrow 0$, 점선은 $\pm \sqrt{ \frac{2 \log \log n}{n}}$

-   SLLN: $S_n / n \stackrel{n\rightarrow \infty}{\rightarrow} 0$ 임을 말하는데, 이는 어떤 $\varepsilon>0$이 주어졌을 때, $\forall n \geq N$에 대해 $S_n/n$이 구간 $(-\varepsilon, \varepsilon)$ 안에 있도록 하는 $N$이 존재

-   CLT: $S_n /\sqrt{n} \stackrel{d}{\rightarrow} \mathcal{N}(0,1)$ 임을 말하는데, 이는 $n$이 클때 $P(-1< S_n /\sqrt{n} < 1) \approx 0.68$, $P(|S_n /\sqrt{n}|>2)\approx 0.05$임 등을 추론할 수 있음을 의미함

    -   그러나 CLT가 boundedness를 말하는 것은 아니기 때문에 $n$이 매울 클 때에도 매우 크거나 작은 $S_n/\sqrt{n}$이 나올 수 있음

-   LIL: $U_n = S_n / \sqrt{n \log (\log (n))}$에 대해 말하는데, $\sqrt{\log (\log (n))}$은 unbounded지만 매우 **천천히** 증가하는 함수임, $n=10^6$일 때 비로소 $\sqrt{\log (\log (n))}\approx 1.62$가 됨

    -   $S_n$ 또한 $n$이 커질수록 천천히 변하기 때문에 $U_n$은 매우 천천히 변할 것이라 생각할 수 있음
    -   그러나, $\sqrt{\log (\log (n))}$은 $\mathcal{N}(0,1)$의 변화를 잡아줄 수 있을 정도로 큰 값이기는 함

-   정리해보자면, LIL은 언젠가는 $U_n$이 $(-\sqrt{2},\sqrt{2})$에 있을 것임을 의미함
